臺灣屏東地方法院刑事判決　　　　　　　　　　　　　九十年度易字第一三七號
　　公　訴　人　臺灣屏東地方法院檢察署檢察官
　　被　　　告　甲○○
　　選任辯護人　邱芬凌律師
右列被告因竊盜等案件，經檢察官提起公訴（八十九年度偵字第五九０二號），本院
判決如左：
    主  文
甲○○無罪。
    理  由
一、公訴意旨略以：被告甲○○自民國八十年七月二十三日起，與告訴人乙○○○約
    定就「新全發」號漁船（下稱系爭漁船）各出資二分之一，共同合夥經營捕漁事
    業，並雇用告訴人之弟陳水弋擔任船長。其合夥期間，雙方屢因帳目問題滋生爭
    執，八十六年六月間，被告對船長陳水弋即告訴人之弟提起業務侵占之自訴，業
    經台灣屏東地方法院、台灣高等法院高雄分院分別以八十六年度自更字第二號、
    八十七年度上易字第一四八六號案判決無罪確定在案，自此，雙方間嫌隙又加深
    。八十七年七月十三日系爭漁船入港後，直至八十九年三月十日離港時止，竟閒
    置東港漁港碼頭近二年之久，該期間內，除被告對系爭漁船之必要費用曾為支出
    外，並無人對系爭漁船為任何管領使用行為，亦無約定系爭漁船應由何人保管。
    被告竟在未與告訴人踐行終止合夥契約之清算程序，及未事先告知告訴人之情形
    下，萌生使公務員登載不實及竊盜等之犯意，先向行政院海岸巡防署安檢第二大
    隊東港安檢所切結系爭漁船之報關簿遺失，由該安檢所開立最近一次進出港證明
    ，再持該證明連同新購之報關簿，持向東港漁會認證後，雇人將系爭漁船駛離東
    港漁港，並將之售予他人，因認被告甲○○涉有刑法第二百十六條之行使同法第
    二百十四條之使公務員登載不實罪，及同法第三百二十條第一項之普通竊盜罪嫌
    。
二、按犯罪事實應依證據認定之，無證據不得推定其犯罪事實；不能證明被告犯罪者
    ，應諭知無罪之判決，刑事訴訟法第一百五十四條及第三百零一條第一項分別定
    有明文。再者，告訴人之告訴，係以使被告受刑事訴追為目的，是其陳述是否與
    事實相符，仍應調查其他證據以資審認；認定不利於被告之事實，須依積極證據
    ，苟積極證據不足為被告不利事實之認定時，即應為有利於被告之認定，更不必
    有何有利之證據；又，刑事訴訟法上所謂認定犯罪事實之證據，係指足以認定被
    告確有犯罪行為之積極證據而言，如未能發現相當證據或證據不足以證明，自不
    能以推測或擬制之方法，以為裁判基礎；認定犯罪事實所憑之證據，雖不以直接
    證據為限，間接證據亦包括在內；然而無論為直接證據或間接證據，其為訴訟上
    證明，須於通常一般人均不致有所懷疑，而得以確信其為真實之程度者，始得據
    為有罪之認定，此有最高法院五十二年臺上字第一三００號、三十年上字第八一
    六號、二十九年上字第三一０五號、四十年台上字第八六號、七十六年臺上字第
    四九六號判例意旨可資參照。
三、訊據被告甲○○堅決否認有何公訴人所指之犯行，並供稱：我跟警察說簿子掉了
    ，係因我跟告訴人要，他說簿子不見了，至於會將船賣掉是因為付貸款利息和修
    理費等語。經查：
(一)、按刑法第二百十四條規定之明知不實之事項，而使公務員登載於職務上所掌之公
    文書罪，凡對於所登載之事項，確知其非實在，向公務員為虛偽之聲明，利用公
    務員不知其事項之不實而登載於職務上掌管之文書皆屬之；又所謂使公務員登載
    不實事項於公文書罪，須一經他人聲明或申報，公務員即有登載之義務，並依其
    所為之聲明或申請予以登載，而屬不實之事項者，始足構成，最高法院七十年台
    上字第三八二一號、七十三年台上字第一七一０號判例意旨可資參照。
(二)、查被告就系爭漁船之相關事宜，曾委託被告父親林甸鴻及被告堂兄弟林生奇代為
    處理，業經證人林生奇於本院審理時證稱：我向告訴人要船的資料，因為省政府
    有寄信過來說船過期要重新辦，所以我就去找告訴人，但當時她說資料遺失了，
    她說她不認識字，我有跟她說罰金的事情，她說我們是船主，要我們自己處理（
    參本院九十一年三月十四日訊問筆錄第三頁）等語明確，復參之附卷屏東縣消防
    局八十九年二月一日火災現場保持完整通知書，及信東造船廠股份有限公司所出
    具「新全發漁船因船燒燬欲前往高雄市信東造船廠上架維修」之證明書，被告所
    稱：係因我跟告訴人要，他說簿子不見了等語，堪認足採。
(三)、又關於「漁船報關簿」遺失乙節，由被告所出具卷附之切結書觀之，其上載為「
    『漁船進出港檢查簿』，確實遺失」，該二者之用辭略有差異。經本院函詢相關
    單位，據南部地區巡防局第六海岸巡防總隊於九十一年三月九日以91六總巡字第
    一０五０號函覆本院，謂「漁船進出港檢查簿」及「漁船報關簿」均係因警備總
    部及警政署時期為便於管理船筏而設置之簿冊，該「漁船進出港檢查簿」係安檢
    單位持有，而「漁船報關簿」則為漁民持有，被告所切結之「漁船進出港檢查簿
    」應係指漁民所持有之「漁船報關簿」，應甚明確。而該「漁船報關簿」於漁民
    進出港時並無強制要求攜帶，且該簿冊之換發單位為各地區漁會，該簿冊至今仍
    沿用，係因漁民為申請漁民保險、核配油點及漁會選舉，須出海作業證明，有前
    揭函示在卷可稽。而該簿冊之補發程序，係由安檢單位所開立最近一次進出港證
    明，由申請人持安檢單位所開具之證明連同新購之報關簿，持向漁會認證即可使
    用，業經公訴人於九十年十月十一日下午二時四十分向海岸巡防署安檢第二大隊
    東港安檢所以電話查詢明確，復有該日公務電話紀錄單在卷足憑。該「漁船報關
    簿」既係因漁民為申請漁民保險、核配油點及漁會選舉，須有出海作業證明而沿
    用，其補發又係由安檢單位依「漁船進出港檢查簿」開立最近一次出港證明再由
    漁會認證該簿冊即可，其簿冊顯非公務員職務上所掌之公文書，其補發程序係各
    地區漁會所換發，亦非受委託行使公權力行為，有屏東縣政府於九十一年二月七
    日以屏府農漁字第０九一００一七五五一號函覆本院謂：「：：：該進出港檢查
    簿均僅漁船持有，：：：絕非貴隊所述『依據漁業法規定，係屬農委會漁業署主
    管（地方為縣、市政府），非本部權責』，即便貴署自九十一年一月一日起簡化
    漁港安全檢查作業，貴隊仍為漁港安檢單位，：：：」等語在卷可參，被告所為
    ，核與行使刑法第二百十四條使公務員登載不實罪之構成要件有間，應甚明確。
(四)、次按，所謂竊取，係指違背他人意思或未得其同意，亦即於違反他人意願之客觀
    情形下，就他人對動產所既存之持有狀態加以瓦解並重新建立支配管領力之行為
    。刑法上之竊盜罪，係以竊取他人所持有之物為成立要件，最高法院十九年上字
    第一六七三號亦著有判例。查系爭漁船停放於東港漁港碼頭近二年之久，其間告
    訴人與被告雙方並無人為任何管理使用行為，亦無約定系爭漁船應由何人保管，
    且其費用均由被告負擔等情，為告訴人與被告雙方所不爭執，且經公訴人核認無
    訛，又經被告提出以漁船向土地銀行貸款之利息收據，及因火災修復費用收據在
    卷足參，被告供稱會將船賣掉是因為付貸款利息和修理費等語，應認足採。雖被
    告與告訴人於八十年七月二十三日所簽訂之協同書，其上載明「新全發漁船船主
    為甲○○、此漁船為甲○○與陳阿花為各佔百分之五十之資金，共同合夥經營」
    等語，仍難據此認定其漁船所有權人誰屬？況該漁船既未約定管理使用之人，而
    其登記名義人又係被告，被告所為，其主觀上實難認有何瓦解既存持有狀態而建
    立新支配管領力之情，而該漁船縱係公同共有，亦無從認定係合夥人共同持有。
    至於該漁船係是否為公同共有，亦或係合夥經營事業之部分資產，要屬民事糾葛
    ，被告處分漁船之行為，實與竊盜罪之構成要件有間。
四、綜上所述，公訴意旨認被告甲○○涉有行使使公務員登載不實及普通竊盜等罪嫌
    ，尚有未足。此外，復查無其他積極證據足資證明被告有何公訴人所指之犯行，
    揆諸前開說明，自不得遽為不利被告事實之認定，不能證明被告犯罪，應為被告
    無罪判決之諭知。
據上論斷，應依刑事訴訟法第三百零一條第一項，判決如主文。
本案經檢察官莊啟勝到庭執行職務
中      華      民      國      九十一      年      四    月  二十三    日
                                      臺灣屏東地方法院刑事第二庭
                                          審判長法  官  吳永宋
                                                法  官  陳松檀
                                                法  官  李淑惠
右正本證明與原本無異。
對於本判決如有不服應於收受送達後十日內向本院提出上訴書狀上訴於台灣高等法院
高雄分院並按他造當事人之人數附具繕本。
                                          書記官        魏慧夷
中      華      民      國      九十一      年      四    月   二十三   日
